臺灣板橋地方法院刑事判決　　　　　　　95年度易字第1683號
公　訴　人　臺灣板橋地方法院檢察署檢察官
被　　　告　乙○○
　　　　　　丁○○
上列被告因背信案件，經檢察官提起公訴（95年度偵字第18661
號），本院判決如下：
    主  文
乙○○、丁○○，均無罪。
    理  由
一、公訴意旨略以：被告乙○○係萬玉工業股份有限公司（下簡
    稱：萬玉公司）之負責人，被告丁○○係該公司之監察人，
    皆係為該公司處理事務之人。詎該2 人意圖為自己不法之所
    有，未遵守公司法第185 條第1 項第2 款讓與全部或主要部
    分之營業或財產，應有代表已發行股份總數3 分之2 以上股
    東出席之股東會，以出席股東表決權過半數之同意行之之規
    定，在未依該規定得到其餘股東之同意下，竟於95年5 月5
    日在臺北縣新莊市與信義房屋簽立出售該公司之主要財產即
    位於臺北縣新莊市○○段746 、747 地號門牌為新莊市○○○路275 巷15號之廠房及土地之契約，惟迄今該房地尚未出
    售於他人而未遂。因認被告2 人係共同涉犯刑法第342 條第
    2 項、第1 項之背信未遂罪云云。
二、按犯罪事實應依證據認定之，無證據不得認定犯罪事實，刑
    事訴訟法第154 條第2 項定有明文。又檢察官就被告犯罪事
    實，應負舉證責任，並指出證明之方法，同法第161 條第1
    項亦有明文規定。因此，檢察官對於起訴之犯罪事實，應負
    提出證據及說服之實質舉證責任。次按刑事訴訟法上所謂認
    定犯罪事實之證據，係指足以證明被告確有犯罪行為之積極
    證據而言，該項證據必須適合於被告犯罪事實之認定，始得
    採為斷罪之資料（最高法院69年臺上字第4913號判例意旨參
    照）。且認定不利於被告之事實，須依積極證據，苟積極證
    據不足為不利於被告事實之認定時，即應為有利於被告之認
    定，更不必有何有利之證據（最高法院30年上字第816 號判
    例意旨參照）。而認定犯罪事實所憑之證據，無論係直接證
    據或間接證據，其為訴訟上之證明，須於通常一般之人均不
    致有所懷疑，而得確信其為真實之程度者，始得據為有罪之
    認定，倘其證明尚未達到此一程度，而有合理之懷疑存在，
    本諸無罪推定原則，自應為被告無罪之諭知（最高法院76年
    臺上字第4986號判例意旨、92年度臺上字第2570號判決意旨
    參照）。
三、公訴人認被告2 人涉犯背信未遂罪，係以被告2 人承認未依
    公司法規定得到其餘股東之同意，即與信義房屋簽立出售該
    公司之主要財產即位於臺北縣新莊市○○段746 、747 地號
    門牌為新莊市○○○路275 巷15號之廠房及土地契約之事實
    ，告發人己○○之指述，及卷附之買賣仲介專任委託書1 份
    等，資為論據。
四、訊據被告乙○○、丁○○均堅決否認有何背信犯行，其2 人
    於偵審中辯稱：我們2 人確實是想將公司結束營業而欲將上
    開廠房出售，公司原股東是我們2 人及丁○○之兄鄭光烈，
    只是因當初公司登記要7 人，才另找4 人當人頭，實際股份
    是丁○○部分占百分之20，乙○○部分占百分之44.1，其餘
    是鄭光烈（包括鄭光烈之子己○○），後來鄭光烈過世，己○○要求退股拿現金，因公司沒辦法拿現金給己○○，己○○就到處告發，使公司被環保局、勞檢所處罰，且如未改善
    ，還會繼續處罰，我們覺得經營不下去，就商量停業把廠房
    賣掉，我們若把廠房賣掉，錢當然會按股份比例分給己○○
    及鄭光烈其他繼承人，我們實是因己○○到處告，公司經營
    不下去，才決定賣廠房，我們沒有圖得不法利益之意圖，且
    廠房實際上亦未賣掉等語。被告丁○○並辯稱：在委託賣廠
    房前，我有打電話給丙○○告知要賣廠房之事等語。
五、按刑法第342 條第1 項之背信罪，以處理他人事務之人，有
    圖自己或第三人得不法利益，或圖加損害於本人之意思，而
    故為違背其任務之行為為要件，則該罪之成立，是以行為人
    有取得不法利益或損害本人利益之意圖為必要，若無此意圖
    ，即屬缺乏意思要件，縱有違背任務之行為，並致生損害於
    本人之財產或其他利益，亦難以該罪相繩。而此圖利自己或
    第三人或損害本人利益之意思為犯背信罪之構成要件，屬於
    構成犯罪事實之一部，自應依嚴格證據認定之，不能僅以客
    觀上發生損害本人利益之事實，遽而推定有此等犯意。若僅
    因處理事務怠於注意，致其事務生不良之影響，則為處理事
    務之過失問題，既非故意為違背任務之行為，自不負若何罪
    責（最高法院22年上字第3537號判例、26年上字第1246號判
    例、30年上字第1210號判例意旨參照）。同理，若公司負責
    人處理公司事務，縱在形式上與公司法規定之法定程序未盡
    相符或未得一定成數之股東同意，亦不能以單純客觀上有此
    事實，遽行推測其有取得不法利益或損害本人（公司）利益
    之意圖，而仍應以嚴格證據證明之。經查：
    (一)萬玉公司原出資股東實為被告2 人及鄭光烈，其他原登記
      股東（包括己○○）僅係出名，出資部分，被告丁○○占
      百分之20，被告乙○○占百分之44.1，其餘則為鄭光烈，
      由被告乙○○擔任董事長負責公司之經營等事實，為被告
      2 人供述在卷，並經證人己○○於偵查中承認為真實（見
      95年度他字字第3932號卷第28頁正面），且有經濟部中部
      辦公室95年10月5 日經中三字第09530973440 號函檢送之
      萬玉公司股東名冊影本附於本院卷可稽（該股東名冊係公
      司設立時之原始股東名冊）。嗣於95年4 月間，萬玉公司
      因有違反空氣污染法及勞工安全衛生法之情事，遭臺北縣
      政府環境保護局、行政院勞工委員會科處罰鍰，隨後經萬
      玉公司申請於95年5 月8 日起至96年5 月7 日止停業等情
      ，有被告於偵查中提出且為公訴人不爭執證據能力之臺北
      縣政府環境保護局罰鍰收據、行政院勞工委員會罰鍰繳款
      單（其上皆有記載處分案號）、經濟部95年5 月8 日經授
      中字第09535000520 號函在卷可證（見上開他字卷第16-1
      頁至第17頁），已見被告2 人所辯：因萬玉公司被環保局
      、勞檢所處罰，且如未改善，還會繼續處罰，其等認為無
      法再經營下去，始決定停業並把廠房賣掉等語，實屬有據
      。則被告2 人因迫於客觀不利之形勢，由負責經營之被告
      乙○○與被告丁○○決定停業，向經濟部提出停業之申請
      ，並決定出售公司資產，縱在未徵詢其他股東意見方面有
      所瑕疵，但尚難認其2 人此一決定有何有取得不法利益或
      損害本人（此本人係指公司而非指己○○等人）利益之意
      圖可言。
    (二)被告2 人以萬玉公司名義委託信義房屋仲介業者為公司上
      揭房地尋找買主，其原委託銷售價格新臺幣（下同）1490
      萬元，雖係由被告乙○○決定，但亦係經由接受委託之信
      義房屋人員甲○○建議，相較當地價格，係屬高價等情，
      為證人甲○○於本院結證在卷（見本院96年5 月10日筆錄
      第13頁），並有卷附之買賣仲介專任委託書及信義房屋行
      情資訊（由信義房屋提供予被告2 人之資訊）各1 份足證
      （外放證物）。顯見被告2 人委託房屋仲介業者尋找買主
      並無故為低價出售上開房地意圖之情事，且起訴書所稱：
      「被告2 人與信義房屋簽立出售該公司之主要財產之契約
      」云云，亦顯將委託尋找買主之委託仲介契約與財產買賣
      契約相混淆，實不足取。又證人甲○○於本院復結證：我
      接受被告2 人委託後，己○○有出面找我，經我確認己○○為股東後，告知己○○自此以後，若有任何銷售狀況會
      通知雙方，己○○未反對出售，只是要求若有賣出，要大
      家同意才能出售，當初己○○找我是問我知不知道公司在
      訴訟中，他是股東且出示證件，己○○沒有堅持不賣，只
      是擔心賣出去他們沒有保障，我向己○○提到將來買方付
      款時是會將錢付到履約保證專戶，不會直接到匯到被告戶
      頭，我向己○○保證在銷售過程中會向他們報告，後來沒
      有賣出，昃因為他們有財產糾紛，且要告到底，我們公司
      政策，若案子有訴訟就不要成交等語（見本院上開筆錄第
      10 至14 頁）。而上開廠房迄今仍登記為萬玉公司所有之
      事實，亦有建物及土地登記謄本各1 份在卷可憑。再證人
      己○○亦證承：被告2 人嗣有對其說工廠被其等一告就做
      不下去，賣廠房是為結束公司營業，被告有說要按公司股
      東的股份結算，並有說要分給股東，但其覺得不公平，因
      為公司帳冊都在被告手上，其等不知帳為何云云（見本院
      上開筆錄第5 頁），且證人己○○、戊○○、丙○○、庚○○○（以上皆鄭光烈之繼承人），雖否認被告2 人曾於
      事前告知要委託仲介業者尋找買主之事，亦皆承認對賣廠
      房一事沒有意見，皆同意買廠房，其等只想要把鄭光烈的
      錢取回云云（見本院上開筆錄第9 、17頁），再參以證人
      甲○○前揭證言，顯證：萬玉公司結束營業，出售房地，
      將所得金錢分予股東，亦係本案告發人即己○○、戊○○
      、丙○○、庚○○○等人之意願，且被告2 人亦曾向己○○等人表明日後出售房地所得價金會按股份比例分配予各
      股東，僅因己○○等人不信任被告2 人，始有本案訴訟之
      發生。查：被告2 人本案委由房屋仲介業者尋找買主，既
      尚未至與某特定買方商議訂立任何買賣契約之階段，而僅
      止於尋找買主階段，自與公司法第185 條第1 項第2 款規
      定之「讓與」之處分行為不符，自無違反公司法該條規定
      之問題，更難謂被告2 人委託仲介業者尋找買主之行為，
      已具體「著手」刑法第342 條第1 項背信罪所定「為違背
      其任務之行為」之客觀構成要件行為，公訴人將上開尋找
      買主之仲介委託契約誤為出售財產契約，在法律評價上已
      有誤會。且被告2 人既已表明日後出售房地所得之價金係
      按公司股東股份比例分配，亦實難認其2 人有何取得不法
      利益或損害本人利益之意圖。至於證人己○○質疑公司帳
      冊未給其等查看等部分，非在公訴人本案起訴範圍內，本
      院自無從審究，於此敘明。
六、綜上所述，被告2 人因考量萬玉公司已有無法經營之客觀情
    事，以自認係最有利於全體股東之方式結束營業並委由仲介
    業者尋找上揭房地之買主，在未通知全體股東之情形下，思
    慮固有欠週延，惟此僅屬民事糾葛，尚難認被告2 人有何背
    信罪之主觀犯意及客觀行為。是公訴人所舉證據及本院依據
    卷內資料調查證據之結果，在主觀之背信意圖及客觀之背信
    行為方面，皆難認被告2 人有何背信之犯行。此外，復查無
    積極證據足資證明被告2 人有何背信犯行，被告犯罪應屬不
    能證明，爰均為無罪判決之諭知。
據上論斷，應依刑事訴訟法第301 條第1 項，判決如主文。
本案經檢察官陳盈錦到庭執行職務。
中　　華　　民　　國　　96　　年　　5 　　月　　24　　日
                  刑事第四庭    審判長法　官  王復生
                                      法  官  陳明偉
                                      法  官  劉景宜
上列正本證明與原本無異。
如不服本判決，應於判決送達後十日內向本院提出上訴狀。
                                      書記官  陳秀慧
中　　華　　民　　國　　96　　年　　5　　月　   30　　日
